【裁判字號】    97,訴,3071
【裁判日期】    980313
【裁判案由】    拆屋還地等
【裁判全文】
臺灣臺北地方法院民事判決              97年度訴字第3071號
原      告  臺灣臺北看守所
法定代理人  乙○○
訴訟代理人  丙○○
            甲○○
被      告  丁○○○
上列當事人間請求拆屋還地等事件，本院於98年3月2日言詞辯論
終結，判決如下：
    主      文
被告應將坐落臺北市○○段○○段五六八地號上，門牌號碼臺北
市大安區○○○路一七０巷臨四之十七號，如附圖所示Ａ部分面
積肆拾伍平方公尺及Ｂ部分面積拾伍平方公尺之一、二層房屋及
其他工作物拆除，並將該部分土地返還原告。
被告應給付原告新臺幣捌拾萬陸仟捌佰壹拾柒元，及自民國九十
七年四月二十四日起至清償日止，按週年利率百分之五計算之利
息，並自民國九十七年四月二十四日起至第一項所示土地返還之
日止，按月給付原告新臺幣壹萬肆仟貳佰陸拾柒元。
訴訟費用由被告負擔。
本判決第一項、第二項於原告以新臺幣佰拾捌萬壹仟元為被
告供擔保後，得假執行。
    事實及理由
壹、程序方面
一、被告經通知未於言詞辯論期日到場，核無民事訴訟法第386
    條各款之情形，爰依原告之聲請，由其一造辯論判決。
二、按訴狀送達後，原告不得將原訴變更或追加他訴，但擴張或
    減縮應受判決事項之聲明者，不在此限，民事訴訟法第255
    條第1項第3款定有明文。查原告起訴聲明為：「被告丁○○
    ○應將坐落臺北市○○段○○段568地號上，門牌號碼臺北市
    大安區○○○路170巷臨4之17號，如附圖所示紅色部分，面
    積約為24.85 平方公尺（以實測為準）之房屋及其他工作物
    拆除，並將土地返還原告。被告丁○○○應給付原告新臺幣
    （下同）438,970 元，及自調解書狀送達之翌日起至清償日
    止按年利率5%計算之利息，並自調解書狀送達之翌日起至返
    還上開土地之日止，按月給付原告如附表所示之7,878 元。
    」，嗣經本院囑託臺北市大安地政事務所測量前述建物實際
    占有前開土地之面積後，原告於98年3月2日將訴之聲明變更
    為如主文第一項及第二項所示，核屬訴之減縮及擴張，揆諸
    前開規定及說明，應予准許。
貳、實體方面：
一、原告主張：坐落臺北市○○區○○段3小段568地號土地，為
    中華民國所有，原告為其管理機關。訴外人汪昌祚未得原告
    之同意，亦無任何合法權源，占用如附圖所示Ａ部分（下稱
    系爭土地），面積共計45平方公尺，興建門牌號碼臺北市大
    安區○○○路170巷臨4之17號、如附圖所示Ａ部分面積45平
    方公尺及Ｂ部分面積15平方公尺之一、二層房屋（下稱系爭
    房屋），而訴外人汪昌祚於53年間出售系爭房屋予訴外人馬
    發祥，馬發祥再於55年間將系爭房屋出售予被告，則被告所
    有之系爭房屋既坐落原告管理之系爭土地，被告對系爭土地
    復無使用之權利，原告自得行使所有權人之權利，依民法第
    767 條規定，請求被告將系爭土地上之房屋及其他工作物拆
    除，並將該部分土地返還予原告，且被告無權占有系爭土地
    ，其無法律上之原因而受有相當於租金之利益，致原告受有
    損害，而被告占用系爭土地所得之利益，與原告所受不能管
    理、使用土地之損害間，具有相當因果關係，原告自得依不
    當得利之法則，請求被告給付原告之自起訴狀繕本送達之翌
    日起回溯滿5 年內之相當於租金之不當得利損害金，及按法
    定利率計算之利息，及自起訴狀繕本送達之翌日起，至返還
    上開土地之日止，按月給付原告相當於租金之不當得利，而
    系爭土地位於臺北市大安區精華地帶，土地價值極高，該區
    ○○○○段568地號土地，依臺北市政府公告之97年度公告現
    值高達每平方公尺76,094元，且近鄰臺北市東門國小、中正
    國中、臺北市立教育大學附屬實驗小學等優質學區，又鄰近
    新隆國宅、中正紀念堂或自由廣場等地，環境優良，交通上
    又有公車及捷運中正紀念堂站，生活上復有南門市場、東門
    市場，商業活動機能佳，被告占用系爭房屋相當於租金之不
    當得利之數額，依該土地公告地價之年息5%計算，應甚妥當
    等語，並聲明：如主文第一項、第二項所示；陳明願供擔保
    ，請准宣告假執行。
二、被告未於言詞辯論期日到場，亦未提出書狀作何聲明或陳述
    。
三、得心證之理由：
  (一)原告請求拆屋還地部分：
    按所有人對於無權占有或侵奪其所有物者，得請求返還之。
    對於妨害其所有權者，得請求除去之。有妨害其所有權之虞
    者，得請求防止之，民法第767 條定有明文。次按國有財產
    撥給各地國家機關使用者，名義上雖仍為國有，實際上即為
    使用機關行使所有人之權利，故得由管領機關起訴，代國家
    主張所有權人之權利（最高法院51年台上字第2680號判例參
    照）。查原告主張其為系爭土地之管理機關，系爭房屋坐落
    於系爭土地上，被告有系爭房屋之事實上處分權，被告未經
    原告同意，亦無任何合法權源而占有系爭土地等事實，業據
    其提出土地所有權狀及地籍圖（見本院卷第5、6頁）、現場
    照片（見本院卷第7、8、129至131頁）、戶籍謄本（見本院
    卷第9 頁）、華光社區住戶清查表（見本院卷第15頁）、地
    價證明書（見本院卷第18頁）、臺北市○○段○○段568地號
    土地及建築物位置圖（見本院卷第19頁）、讓渡書2 份（見
    本院卷第87、88頁）等件為證，而被告已受合法通知，卻未
    於言詞辯論期日到場，亦未提出書狀作何爭執，依民事訴訟
    法第280 條第3項前段、第1項前段規定，視同自認，本院復
    依原告聲請履勘現場並囑託臺北市大安地政事務所派員會同
    測量系爭房屋位置、面積，製有勘驗筆錄、複丈成果圖各乙
    份（見本院卷第50、69、125頁、第128頁）附卷可稽，自堪
    信原告之主張為真實。故原告依民法第767 條之規定請求如
    聲明第一項所示，為有理由，應予准許。
  (二)原告請求返還不當得利部分：
  1.按無法律上之原因而受利益，致他人受損害者，應返還其利
    益，依其利益之性質不能返還者，應償還其價額，民法第17
    9條、第181條但書分別定有明文，而無權占有他人土地，可
    能獲得相當於租金之利益為社會通常之觀念（最高法院61年
    台上字第1695號判例參照）。且按利息、紅利、租金、贍養
    費、退職金及其他1年或不及1年之定期給付債權，其各期給
    付請求權，因5年間不行使而消滅，民法第126條定有明文。
    經查：被告無權占有如附圖Ａ、Ｂ所示、面積為45平方公尺
    之系爭土地，其因此受有使用該土地之利益，致原告受有損
    害，該等利益依性質不能返還，原告自得請求被告償還相當
    於租金之價額。又城市地方房屋之租金，以不超過土地及其
    建築物申報總價年息10％為限，土地法第97條第1 項定有明
    文，而該條規定於租用基地建築房屋準用之，土地法第105
    條亦定有明文，所謂土地之總價額，係指法定地價而言，土
    地所有權人依土地法所申報之地價為法定地價，公有土地，
    依平均地權條例施行細則第21條規定，以公告地價為申報地
    價，免予申報。另基地租金之數額，除以基地申報地價為基
    礎外，尚須斟酌基地之位置，工商業繁榮之程度，承租人利
    用基地之經濟價值及所受利益等項，並與鄰地租金相比較，
    以為決定（最高法院68年台上字第3071號判例參照）。經查
    ：系爭土地屬於城市地方，有土地法等前開規定之適用，而
    系爭土地位於愛國東路巷內之華光社區中，該社區為原告宿
    舍及中央機關宿舍，步行約1分鐘路程可至杭州南路2段，約
    2分鐘路程至愛國東路，約5分鐘至臺北市立中正國中，約8
    分鐘至中正紀念堂，約15分鐘至南門市場，鄰近尚有臺北市
    東門國小、臺北市立教育大學附屬實驗小學等學區，交通上
    又有公車及捷運中正紀念堂站，生活上復有南門市場、東門
    市場，交通及生活機能均稱便利等情，業經原告具狀陳明在
    卷，並有現場照片（見本院卷第133至135頁）、前述之臺北
    市○○段○○段568地號土地及建築物位置圖及土地複丈成果
    圖（即附圖）等附卷可稽，本院審酌系爭土地之坐落位置、
    繁榮程度、經濟用途等因素，認原告請求以系爭土地公告地
    價5﹪計算之不當得利，尚屬適當，應予准許。
  2.另按「給付無確定期限者，債務人於債權人得請求給付時，
    經其催告而未為給付，自受催告時起，負遲延責任。其經債
    權人起訴而送達訴狀，或依督促程序送達支付命令，或為其
    他相類之行為者，與催告有同一之效力」；「應付利息之債
    務，其利率未經約定，亦無法律可據者，週年利率為百分之
    五」，民法第229條第2 項、第203條分別定有明文。經查，
    系爭568 號土地為國有土地，92年度公告地價為每平方公尺
    70,417元元、93年度至95年度公告地價為每平方公尺70,663
    元、96年度至97年度之公告地價為每平方公尺為76,094元，
    有臺北市大安區地政事務所地價證明書在卷可參（見本院卷
    第18頁），而被告無權占有系爭土地面積為45平方公尺，已
    如前述，又原告之起訴狀繕本送達被告之日為97年04月23日
    ，此有送達證書附卷可稽，則原告請求被告應給付92年05月
    01日起至97年4月23日止相當於租金之不當得利806,817元，
    及自97年04月24日起至清償日止按年利率5%計算之利息，並
    自97年04月24日起至返還系爭土地之日止，按月給付原告14
    ,267，其詳細計算方式如附表所示，為有理由，自應准許。
四、綜上所述，原告依據所有物返還請求權及不當得利之之法律
    關係，請求被告給付如主文第一項、第二項所示，為有理由
    ，應予准許。
五、原告陳明願供擔保請准宣告假執行，經核無不合，爰酌定相
    當之擔保金額，予以准許。
六、據上論結，本件原告之訴為有理由，依民事訴訟法第385條
    第1項、第78條、第390條第2項，判決如主文。
中    華    民    國    98    年    3    月     13    日
                  民事第一庭    法  官  賴秀蘭
以上正本係照原本作成
如對本判決上訴，須於判決送達後20日內向本院提出上訴狀
中    華    民    國    98    年    3     月    13    日
                                書記官  李佩芳
附表：計算式
1、92年5月1日至92年12月31日
   申報地價70,417×占用面積45×年息5%×占用期間8(92年5月
   1日至12月31日計8個月)×以月為單位1/12＝105,625.5
2、93年1月1日至95年12月31日
   申報地價70,663×占用面積45×年息5%×占用期間3(93年1月
   至95年12月31計3年)＝476,975.25
3、96年1月1日至97年4月23日
   申報地價76,094×占用面積45×年息5%×占用期間478/365(
   96年1月1日至97年4月23日計478日)＝224,216.7
以上合計
   92年5月1日起至97年4月23日止占用上開土地應給付之不當得
   利計806,817（105,625.5+476,975.25＋224,216.7=806,817.
   45，元以下四捨五入）。
4、自97年4月24日起至返還上開土地之日止，按月給付原告
   申報地價76,094×占用面積45×年息5%×以月為單位1/12＝
   14,267.625
   小數點以下四捨五入，此部分不當得利為14267元。


司法院資訊處製作；財團法人民間司法改革基金會備份。
